【裁判字號】    99,交上訴,67
【裁判日期】    990923
【裁判案由】    公共危險等
【裁判全文】
臺灣高等法院臺南分院刑事判決        99年度交上訴字第67號
上  訴  人
即  被  告  甲○○  45歲民.
選任辯護人  黃溫信律師（法律扶助律師）
            黃紹文律師（法律扶助律師）
上列上訴人因公共危險等案件，不服臺灣臺南地方法院97年度交
訴字第53號中華民國98年11月30日第一審判決（起訴案號：臺灣
臺南地方法院檢察署96年度偵字第9310號），提起上訴，本院判
決如下：
    主  文
上訴駁回。
    事    實
一、甲○○曾因贓物罪，經法院判處有期徒刑8月確定，於民國
    91年7月22日縮刑期滿執行完畢出監，詎仍不知警惕，復於
    96年1月23日上午10時20分許，駕駛車牌號碼3M-0165號自小
    客車，沿台南縣山上鄉縣道178號由南往北方向行駛，行經
    山上鄉○○村縣道178號與舊178線路口時，原應注意汽車行
    駛時，駕駛人應注意車前狀況，並隨時採取必要之安全措施
    ，而依當時情形又無不能注意之情事，竟疏未注意前方車輛
    ，適有江秀雲騎乘車牌號碼LCH-261號重型機車同向行駛於
    上開路段，甲○○因而煞車不及，遂於上開地點自後追撞江
    秀雲所騎乘之重型機車，致江秀雲受有頭部外傷併腦挫傷、
    顱骨骨折、顱內出血、右側硬腦膜下出血等重傷害（過失重
    傷害部分業經臺灣臺南地方法院檢察署檢察官於98年11月17
    日撤回起訴）。詎甲○○於駕車肇事致人受傷後，竟未停留
    在現場，反駕車加速逃逸，並撥打電話予不知情之潘素玉（
    另由臺灣臺南地方法院檢察署檢察官為不起訴處分），向潘
    素玉表示上開車輛失竊，要求潘素玉報案，潘素玉遂於當日
    上午10時30分許，未指定犯人，而向臺南市警察局第三分局
    安順派出所警員誣告上開車輛遭竊等犯罪，嗣經警依據監視
    錄影畫面始循線查知上情。
二、案經江秀雲之配偶乙○○訴由臺南縣警察局新化分局報請臺
    灣臺南地方法院檢察署檢察官偵查起訴。
    理    由
壹、證據能力方面
    按被告以外之人於審判外之言詞或書面陳述，除法律有規定
    者外，不得作為證據；又被告以外之人於審判外之陳述，雖
    不符合同法第159條之1至第159條之4之規定，但經當事人於
    審判程序同意作為證據，法院審酌該言詞陳述或書面陳述作
    成時之情況，認為適當者，亦得為證據。當事人、代理人或
    辯護人於法院調查證據時，知有第159條第1項不得為證據之
    情形，而未於言詞辯論終結前聲明異議者，視為有前項之同
    意，刑事訴訟法第159條第1項及第159條之5分別定有明文。
    經查，本判決下列所引用之各該被告以外之人於審判外之陳
    述（包含書面陳述），雖係屬傳聞證據，惟業經檢察官、被
    告及其選任辯護人於本院準備程序及審判期日中均明示同意
    此部分之證據有證據能力（見本院卷第35頁、214頁），且
    迄至言詞辯論終結前亦未撤回前開同意，本院審酌上開證據
    資料製作時之情況，製作當時之過程、內容、功能等情況，
    其取得並無違法情形，具備合法可信之適當性保障，經綜合
    判斷，與本件犯罪待證事實，具有關連性，核無可信度明顯
    過低之情事，且認為以之作為證據應屬適當，爰依刑事訴訟
    法第159條之5規定，認前揭證據資料均有證據能力。至被告
    及其選任辯護人於本院聲請傳喚證人戊○○、丙○○、丁○○到庭詰問，惟戊○○因遭臺灣彰化地方法院檢察署發布通
    緝中，目前逃匿行方不明致無法傳喚到庭，另丙○○、丁○○部分則經本院查址後依法傳喚不到，並均囑警拘提未果致
    無法傳喚到庭詰問，本院因認並無再予傳喚之必要，併此敘
    明。
貳、認定犯罪事實所憑之證據及理由
一、訊據被告甲○○矢口否認有何肇事逃逸以及未指定犯人誣告
    之犯行，辯稱：伊當天實際上是去釣魚，肇事之車牌號碼3M
    -0165號自小客車（下稱肇事車輛）是伊借給「阿南」即戊○○，當天是戊○○開車發生事故，戊○○打電話叫伊太太
    潘素玉去報失竊，並拜託伊去承擔這個肇事責任，伊就到警
    局承認是伊開的車，伊太太為了配合伊，所以在警局時說是
    伊叫她去報案的，事實上伊太太在報案當時就已經知道車子
    不是伊開的，當時潘素玉不曉得有發生事故等語；辯護人為
    被告辯護稱：卷內號碼為0000000000號的手機（下稱6610號
    手機）電話通聯顯示在本案發生車禍當時，在當天上午10點
    22分有一通撥打119之報案電話，且受話方為臺南縣消防局
    ，此通聯時間比另外兩位證人報案的時間為早，又其基地台
    位置在臺南縣山上鄉明和村即本案事故地點，而上述該報案
    電話從卷內資料可判斷此電話顯然與被告甲○○無關，因為
    在該電話打給潘素玉當天使用之號碼為0000000000號手機（
    下稱8624號手機）沒多久，潘素玉即以家用電話、手機報案
    ，且沒有多久後，潘素玉再打給被告當天使用之號碼為0000
    000000號的電話（下稱7393號手機），而非6610號手機打給
    潘素玉；若係被告肇事，理論上應該是被告使用之7393號手
    機打給潘素玉，此外6610號手機與8624號手機在事故當天都
    有與被告當天使用之7393號手機聯絡，被告上開抗辯可能性
    相當高，被告並無肇事逃逸及未指定犯人誣告之犯行云云。
    經查：
(一)、被告所有之肇事車輛確曾於96年1月23日上午10時20分許，
    沿臺南縣山上鄉縣道178號由南往北方向行駛，行經山上鄉
    ○○村縣道178號與舊178線路口時，追撞同向由被害人江秀
    雲所騎乘之車牌號碼LCH-261號重型機車，致江秀雲受有頭
    部外傷併腦挫傷、顱骨骨折、顱內出血、右側硬腦膜下出血
    等重傷害，而駕駛肇事車輛之駕駛人並未停留在現場，反駕
    車加速逃逸，以及被告之妻潘素玉曾於當日上午10時30分許
    ，未指定犯人，而向臺南市警察局第三分局安順派出所警員
    誣告上開車輛遭竊之事實，業據告訴人即被害人之夫乙○○
    就肇事逃逸部分指述綦詳（見警卷第36-37頁），復有道路
    交通事故現場圖、道路交通事故調查報告表（一）、（二）
    、臺南市警察局車輛失竊電腦輸入單、車輛竊盜、車牌失竊
    資料個別查詢報表-查詢車輛認可資料、財團法人奇美醫院
    診斷證明書、現場照片以及監視器翻拍照片等件在卷可稽（
    見警卷第45-50頁、第53-70頁），而被告就此部分亦不爭執
    ，是此部分之事實應堪認定。則本案所應審究者，厥為被告
    是否當時駕駛肇事車輛，並於肇事後逃逸，以及打電話予不
    知情之潘素玉，要求潘素玉謊報失竊之人？
(二)、被告於原審及本院審理中雖均矢口否認有何肇事逃逸及未指
    定犯人誣告之犯行，惟被告經警查獲後於本件車禍事故當日
    即96年1月23日22時許，在臺南縣警察局新化分局第一次接
    受警員詢問時供承：「（問：於96年1月23日10時20分許，
    在臺南縣山上鄉明和村178線與舊178線路口，一部3M-0165
    號自小客車與江秀雲騎乘LCH-261號普通重型機車發生車禍
    ，該部3M-0165號自小客車是否你本人駕駛？你車上有無乘
    客？）3M-0165號自小客車是我本人駕駛，當時車上只有我
    一人。」、「（問：警方於事故發生後調閱路口監視器發現
    3M-0165號自小客車肇事後往山上鄉178線南向逃逸，你肇事
    後為何未停車對傷者採取救護措施，而駕駛3M-0165號自小
    客車逃離現場？）我當時發生車禍後受驚嚇，而未停車對傷
    者採取救護措施駕車離開現場。」、「（問：肇事經過情形
    如何？）我當時駕駛3M-0165號自小客車，沿山上鄉明和村
    178線南向北行駛對方車與我車同向行駛於前，至事故發生
    路口我車要直行往大內方向行駛，對方車可能要往善化方向
    行駛，我車超越對方車時對方車向左偏駛時擦撞我車右後門
    ，肇事後我未停車作迴轉往南至山上鄉村里道路停車，我人
    下車攔一部計程車至台南市四草海邊透氣。」、「（問：你
    駕駛3M-0165號自小客車是否在台南縣山上鄉明和村195-6號
    前，有否撞擊路邊停車MVP-909號普通重型機車後，再與LCH
    -261號普通重型機車發生車禍？）我撞擊LCH-261號普通重
    型機車前，有撞擊路邊停放機車我不知道車號，沒有撞到人
    。」、「（問：你駕駛3M-0165號自小客車於何時由何處出
    發欲前何處？）我於96年1月23日9時多由台南市○○路住處
    出發前往台南縣左鎮鄉訪友，於半途折返前往大內鄉找表弟
    。」「（問：你右手食指擦傷是否本次車禍受傷？你是否要
    提出告訴？）是本次車禍受傷，我不提出告訴。」等語（見
    警卷第1-4頁）；嗣於96年1月24日14時33分許，第二次接受
    警詢時亦供承：「（問：警方於96年1月24日14時0分許在新
    化分局《你人在現場》比對3M-0165號自小客車與LCH-261號
    普通重型機車兩車擦撞痕跡是否吻合？）吻合。」、「（問
    ：事發前你有無發現對方車？你當時車速多少？你有無繫安
    全帶？有無使用手持式行動電話？你當時車上有無乘客？）
    我有發現對方車輛在我右前方，距離我約十五公尺，我當時
    車速約五、六十公里，我有繫安全帶，未使用行動電話，當
    時車上只有我一人。」、「（問：肇事後你何時打電話給你
    太太潘素玉？何時坐何車返回台南市住處？）我於當《23》
    日10時多打0000000000號行動電話回家中給我太太說：我車
    失竊。我於當《23》日下午四、五點左右坐計程車回台南市
    家中。」、「（問：你於《23》日車禍發生當日起床後，與
    何人前往何處至山上鄉發生車禍，請將當日行蹤說明？）我
    於當日早上九點我一人駕駛3M-0165號自小客車，由台南市
    ○道八號至新市○○○道往新市鄉大營村至山上鄉○○○路
    邊停放MVP-909號普通重型機車後未停車繼續往前駛與LCH-2
    61號普通重型機車碰撞後我繼續往大內方向行駛約兩三百公
    尺路口左轉回事故地點，我見LCH-261號普通重型機車騎士
    頭戴安全帽倒地，旁有路人圍觀，我就未停車繼續往山上鄉
    178線南向行駛，至山上鄉○○村○○村里道路將車停在樹
    林裡，我徒步走一段路攔到一部計程車坐至台南市四草。」
    、「（問：你車左前大燈處破損是否撞擊路邊停放MVP-909
    號普通重型機車受損的？）是撞擊路邊停放MVP-909號普通
    重型機車。」等語（見警卷第6-8頁），足徵被告於第一、
    二次警詢中就其肇事逃逸及未指定犯人誣告之犯行均已坦承
    不諱，被告並對其於上開警詢時所為之陳述係出於任意任乙
    節，並不爭執，自堪採信。
(三)、證人即被告之配偶潘素玉亦於本件車禍事故當日即96年1月2
    3日23時8分許，在臺南縣警察局新化分局第一次接受警員詢
    問時陳稱：「（問：你於96年1月23日10時30分至台南市警
    察局第三分局安順派出所向警方報案3M-0165號自小客車於
    96年1月23日10時10分在台南市○○路○段261-5號前失竊，3
    M-0165號自小客車有無遭竊？）我發現3M-0165號自小客車
    未停在家中當時認為失竊。」、「（問：你於何時何地發現
    3M-0165號自小客車失竊？）我於96年1月23日10時0分在台
    南市○○路○段261-5號前不見。」、「（問：你發現3M-016
    5號自小客車不見，為何未打電話問妳丈夫甲○○是否將該
    車駕駛外出？）該車鑰匙放置家中，我尚未打電話問甲○○
    ，他就打電話回家告知我車輛失竊叫我至警局報案。」等語
    （見警卷第21-22頁），經核證人潘素玉上開陳述與被告於
    第一、二次警訊中之自白相符，自堪認被告於第一、二次警
    訊中之自白與事實相符，應為可採。
(四)、至被告於第三至第六次警詢、偵訊、原審及本院審理時雖翻
    異前詞，否認犯行，並辯稱：伊當天實際上是去釣魚，肇事
    車輛是伊借給「阿南」即戊○○，當天是戊○○開車發生事
    故，戊○○打電話叫伊太太潘素玉去報失竊，並拜託伊去承
    擔這個肇事責任，伊就到警局承認是伊開的車，伊太太為了
    配合伊，所以在警局時說是伊叫她去報案的，事實上伊太太
    在報案當時就已經知道車子不是伊開的，當時伊太太不曉得
    有發生事故云云，惟查本院審酌下列事證，認被告上開辯詞
    與事實不符，且與經驗法則相違，不足採信，茲分述如下：
(1)、被告於第一、二次警詢中之自白對於肇事經過之細節陳述清
    楚，應非頂替：
    被告分別在96年1月23日22時許、以及96年1月24日14時33分
    許警詢時，對於肇事經過之細節陳述相當清楚，而本件發生
    之地點乃在偏僻之山上鄉○鄉○道路，被告則係居住在臺南
    市區之人，如非親身經歷而係頂替他人認罪，應無法詳述本
    件諸多車禍細節，而且被告於第一次警詢時更提及右手食指
    擦傷是車禍造成等語（見警卷第4頁），於第二次警詢時亦
    提及肇事車輛左前大燈處是撞擊路邊停放MVP-909號普通重
    型機車受損等語（見警卷第8頁），又參酌被告於96年1月23
    日22時許警詢時供承：「肇事後我未停車作迴轉往南至山上
    鄉村里道路停車，我人下車攔一部計程車至台南市四草海邊
    透氣。」（見警卷第2頁），核與證人即MVP-909號普通重型
    機車主林建億於警詢時證述：「當時我在事故地點統一超商
    內補貨，我聽到煞車聲往外察看，發現一部深綠色自小客車
    ，往山上鄉明和村178線北向(往善化)逃逸，我走出店外察
    看發現MVP-909號普通重型機車被撞倒在地上車輛損壞，當
    時我察看車損壞情形，一會該部肇事逃逸自小客車又由我前
    方，駛過(沿178線北向南行駛逃逸)，事後我才知道該肇事
    逃逸撞擊我車逃逸後，又撞擊一名機車騎士、致該騎士受傷
    送醫。」（見警卷第41頁），就其肇事後逃逸之路徑相同，
    另肇事車輛確係在臺南縣山上鄉○○村○○村里道路發現乙
    節（見警卷第4頁），如非親自經歷之事，何以對肇事情節
    能如此鉅細靡遺之陳述，況6610號手機與被告持用之7393號
    手機之通聯紀錄，顯示在1月23日16時48分27秒通話66秒、
    之後在17時30分46秒通話29秒、18時16分10秒通話31秒、19
    時09分33秒通話27秒、20時47分37秒通話0秒，核與被告所
    稱陸續通話達5、6分鐘亦不相符合，足見被告於第一、二次
    警詢之自白，應與事實相符，而非頂替，被告於本院審理時
    雖辯稱：係戊○○在伊往新化分局作筆錄時與伊通訊5、6分
    鐘，要伊擔罪等語（見本院卷第241頁），應認在非面對面
    之短短上開通聯時間實無法將被告於上開二次警詢時對肇事
    情節之供述，完全理解並無錯誤之再次重複陳述，被告所辯
    ，不足採信。
(2)、自被告與被告之妻潘素玉警偵中之供述可知，渠等二人第一
    、二次警詢時均稱係被告打電話要潘素玉報失竊，二人所陳
    一致，應可採信：
    被告在96年1月23日22時應第一次警詢時稱伊是在當日用四
    草的公共電話打給伊妻等語（見警卷第3頁）；第二次警詢
    時稱伊於當日10時多打號碼為0000000000號行動電話回家中
    給伊太太說：伊車失竊等語（見警卷第7頁），經核與被告
    之妻潘素玉在96年1月23日23時應第一次警詢時稱被告23日
    10時10分打電話「回家」叫她報失竊等語（見警卷第22頁）
    相符，二人所陳一致，應可採信。
(3)、再配合被告與證人潘素玉持用手機之情形以及相關電話通聯
    紀錄，亦堪認被告及被告之妻潘素玉事後翻異其詞不可採：
、被告在第三次至第六次警詢時，被告之妻潘素玉在第三次至
    第五次警詢時已否認肇事車輛為被告駕駛，卻均故意謊稱被
    告當日沒有帶手機，也不告知警方被告另有一支門號為0000
    000000號之手機（見警卷第10-20頁、第26-34頁），試圖讓
    承辦員警無法追查該門號手機當日之通聯紀錄，事後經檢察
    官查出被告有該7393號手機後，被告在偵查中仍不承認有帶
    0000000000號之手機（見偵卷(一)第219頁），被告之妻潘素
    玉並表示0000000000號手機是後來才辦的，誰帶出門不知道
    等語（見偵卷(一)第220頁），然被告卻於刑事準備狀辯稱被
    告當日有帶0000000000號之手機出門（見原審卷第28頁），
    證人潘素玉亦於原審審理時改稱被告當日有帶7393號手機，
    她有打7393號手機給被告，告訴被告說車子失竊等語（見原
    審卷第176頁背面），就被告有無使用7393號手機一節，顯
    然前後相互矛盾。
、若依證人即被告之配偶潘素玉當日使用之8624號手機通聯紀
    錄觀之（見警卷第104-107頁），被告當日使用之7393號手
    機與被告之妻潘素玉使用之8624號手機，在本件車禍發生後
    上開二手機更互相撥打次數達8次之多，更可見被告與被告
    之妻潘素玉一直故意隱瞞此手機門號之使用情形。
、另被告於警詢時供稱：「前往台南市土城釣魚，於14時多回
    到家中我太太潘素玉告知說：『阿南駕駛3M-0165號自小客
    車發生車禍撞傷人』」、「我早上七點半獨自騎乘機車前往
    台南市土城出海口釣魚，於當日14時多返回家中。」（見警
    卷第12頁），核與證人潘素玉於警詢時證述：「我不知他何
    時外出，他騎機車外出，我不知他去何處，於當日下午五時
    左右返回家中」（見警卷第28頁）等語不相符合，又依證人
    潘素玉當日使用之8624號手機通聯紀錄觀之，8624號手機分
    別在96年1月23日10點53分42秒、10點55分43秒、11點50分
    53秒、12時39分11秒、12點48分13秒（以上五通基地台均在
    臺南市內）、13點12分（新市鄉）、13時31分16秒（大內鄉
    ）、13時36分18秒（大內鄉）與被告當日使用之7393號手機
    通聯，其後從14時06分49秒至15時26分52秒，其基地台位置
    均係在大內鄉，又從15時37分起至17時54分42秒之通聯紀錄
    ，基地台位置係從六甲鄉、官田鄉、善化鎮、大內鄉、善化
    鎮、新市鄉至安定鄉，而於18時02分02秒後通聯紀錄基地台
    位置始在台南市區內，應認證人潘素玉自96年1月23日13時
    12分起至同日17日54分42秒止，其人應不在台南市內，足見
    被告所辯當日肇事車輛係戊○○所駕駛云云，即非無疑。另
    再依6610號手機在1月23日當日自8時20分28秒起至車禍發生
    前之10時17分56秒止，密集通聯達六通之多，其當時之基地
    台位置分別在大內鄉、新市鄉、臺南市、新市鄉、善化鎮，
    其中四通係由證人潘素玉以其所使用之8624號手機發話予持
    有6610號手機之人，顯見證人潘素玉應與持有6610號手機之
    人相當熟識，始符合常理，然為何證人潘素玉於警詢時證述
    ：「我不知道阿南是用那支電話打給我，我使用0000000000
    行動電話接聽。」、「阿南說完後就掛電話，我再打阿南電
    話就打不通，甲○○亦未帶電話，我無從查證，所以至派出
    所報案。」等語（見警卷第27頁、28頁），況且持有6610號
    手機之人在證人潘素玉報案後，自1月23日11時18分20秒起
    至19時26分12秒止，亦有通聯達七通之多，此有上開手機之
    通聯紀錄在卷可稽（見警卷第76頁至109頁），而依證人潘
    素玉上開8624號手機通聯基地台位置觀之，其路線與被告發
    生車禍時之路線極為相似，而持有6610號手機之人於19時26
    分10秒發話予證人潘素玉之基地台位置均係在臺南市○○路
    ○段，與被告之住處臺南市○○路○段，路程實屬相距不遠
    ，證人潘素玉應可容易找出持有6610號手機之戊○○，始符
    合常理，故而證人潘素玉所為6610號手機之人係戊○○，即
    非無疑。
、依上開持用手機之情形以及相關電話通聯紀錄，堪認被告及
    被告之妻潘素玉自第三次警詢開始翻異前詞，亦未將事實和
    盤托出，並多所隱瞞重要事證，實難認渠等二人自第三次警
    詢開始翻異前詞，否認被告駕車之事實，堪可採信。
(4)、被告提出之錄音光碟及其譯文（見原審卷第91-93頁）無法
    證明當時駕駛肇事車輛之人為綽號「阿南」或戊○○之人：
、本院審酌上開譯文，均未提及與證人潘素玉對話之人之完整
    姓名為「戊○○」，亦未提及戊○○之綽號為「阿南」，因
    此，與證人潘素玉對話之人是否為戊○○，以及「阿南」是
    否為戊○○之綽號等，均屬可疑。
、又上開譯文中，並未提及與證人潘素玉對話之人於本件車禍
    當日使用6610號手機，因此與證人潘素玉對話之人是否使用
    6610號手機，亦非無疑。
、戊○○於97年12月12日遭臺灣彰化地方法院檢察署通緝在案
    ，有其前案紀錄表在卷可稽（見原審卷第144頁），且戊○○經傳訊未到庭，本院無從查證錄音光碟內與證人潘素玉對
    話之人之真正身分。
、證人潘素玉在該錄音內容完全沒有提及要求「阿南」至少要
    拿多少錢出來賠償，也沒有說被告已於96年8月31日與被害
    人家屬用新台幣（下同）80萬元和解，與常情不符。
、又依上開譯文，與證人潘素玉對話之人稱其自己「有一條七
    年多的」等語（見原審卷第93頁），經與戊○○之前科表相
    核對，戊○○在96年1月23日本件車禍發生之時，並無任何
    經法院判決有罪之前科，戊○○雖於97年12月12日遭通緝，
    但其在96年1月23日並無任何有罪前科而有請被告頂替之必
    要。
、因此，被告提出之錄音光碟及其譯文無法證明當時駕駛肇事
    車輛之人為綽號「阿南」或戊○○之人。
(5)、至6610號手機在96年1月23日10時22分28秒時，固然有撥打1
    19之紀錄，但無法證明係「阿南」之報案紀錄：
    自6610號手機通聯紀錄觀之（見警卷第75-103頁），此手機
    固然在96年1月23日10時22分28秒時，有撥打119之紀錄，且
    該次通話紀錄為40秒；惟臺南縣消防局96年10月19日南縣消
    指字第0960012531號函稱該局當日並無接獲0000000000號之
    報案電話，該局當日接獲一通報案電話符合本案時間地點的
    報案電話為0000000000號，有該函在卷可稽（見偵卷(一)第42
    頁）；且原審勘驗臺南縣消防局97年8月12日南縣消指字第0
    970009792號函所檢附之錄音內容磁碟片，該錄音內容長度
    為1分12秒，有該勘驗筆錄在卷可稽（見原審卷第121-123頁
    ），依上開報案之錄音長度為1分12秒觀之，堪認該次報案
    紀錄顯非6610號手機使用之人於96年1月23日10時22分28秒
    時報案並通話40秒所為。因此，該6610號手機之通聯紀錄在
    96年1月23日10時22分28秒時，固然有撥打119之紀錄，然該
    6610號手機當日是否為「阿南」使用，並無法認定，且該66
    10號手機撥打119之通話內容究係為何，亦無從認定，是實
    難認該次撥打119之紀錄即為被告所稱之「阿南」之報案紀
    錄。
(6)、復依經驗法則，被告辯稱伊受「阿南」即戊○○之託，才去
    承擔這個肇事責任，亦與下列情事不符：
、被告於96年1月30日應第三次警詢時陳稱：伊欠「阿南」約5
    萬元，伊不知道「阿南」真實姓名年籍地址等語（見警卷第
    11頁），復於本院改稱該筆錢已經清償等語（見原審卷第21
    3頁），本院審酌即使被告當時欠「阿南」約5萬元，然被告
    當時不知「阿南」真實姓名，卻願意在刑事方面出面頂替「
    肇事逃逸罪」及「過失致重傷害罪」，而且利用證人潘素玉
    犯「未指定犯人誣告罪」；民事方面更於96年8月31日與被
    害人方面成立調解，同意賠償80萬元（見原審卷第20頁），
    在在均與經驗法則相違，且若被告當時確實有欠「阿南」錢
    ，如果「阿南」對此車禍不理不睬，亦未拿出任何金錢讓被
    告去賠償（見原審卷第20頁），被告怎可能去清償該5萬元
    借款，更可見被告之辯詞顯與事理相違。
、戊○○在96年1月23日本件車禍發生之時，並無任何經法院
    判決有罪之前科，業經敘述如前，而被告卻曾因贓物罪經法
    院判處有期徒刑8月確定，於91年7月22日縮刑期滿執行完畢
    出監，有臺灣高等法院被告前案紀錄表各1份在卷足憑（見
    原審卷第7頁），就本件而言，構成累犯而應加重其刑，被
    告乃係曾入獄服刑之人，對此規定，應無不知之理，因此，
    被告如非自己肇事逃逸，豈有為一個不知真實姓名之人出面
    認罪之理。
、另就證人潘素玉而言，如果證人潘素玉在「阿南」打電話給
    她時，並不知道肇事車輛已借給「阿南」，怎可能僅憑「阿
    南」之電話就報失竊，況肇事車輛並非戊○○所有，又未經
    徵詢被告意見情況下，證人潘素玉何以在肇事後之10分鐘內
    即向安順派出所報失竊之理？又即使如被告事後所辯，是「
    阿南」拜託伊去承擔這個肇事責任，潘素玉為了配合伊，所
    以在警局才說是伊叫她去報案的云云，惟縱使被告欠「阿南
    」錢，被告之配偶亦不必配合其等在警詢中為不實陳述，且
    潘素玉於23日早上若單純因被「阿南」所騙而謊報遺失，在
    當日回家知道「阿南」肇事逃逸時，應該就會在事後第一、
    二次警詢時托出全情，豈有與被告一起繼續隱瞞「阿南」駕
    車逃逸之理？此外，證人潘素玉於原審審理時亦證稱：其在
    發生這件車禍之前就已知道戊○○之真實姓名與身份等語（
    見原審卷第188頁正、背面），即使被告之妻潘素玉在第一
    、二次警詢有為「阿南」或戊○○隱瞞之情，其於96年1月
    30日應第三次警詢時竟仍未供出「阿南」之真實姓名，並表
    示不知「阿南」用何電話打給她，只知道阿南有一支號碼為
    0000000000號之行動電話等語（見警卷第28頁），若「阿南
    」確實是肇事逃逸之駕駛人，被告之妻潘素玉於第三次警詢
    時已欲供出實情，豈有不提供「阿南」之真實姓名以及「阿
    南」當日使用之手機號碼予偵辦員警積極查緝「阿南」之理
    ，因此，就此上情觀之，均堪認被告上開辯詞以及證人潘素
    玉自第三次警詢以後之證言，均與常情不符。
、又被告在第三次至第六次警詢時、證人潘素玉在第三次至第
    五次警詢時已否認肇事車輛為被告駕駛，而且被告當日明明
    有攜帶7393號手機在身上，而且該0000000000號手機也有與
    其妻通聯，其後偵辦員警調得6610號手機及8624號手機之通
    聯紀錄，並於被告96年3月5日應第五次警詢提示給被告表示
    意見時，被告既無法就車禍當日之行蹤提出證明，亦不向偵
    辦員警說出該7393號手機號碼，以便讓偵辦員警調取該7393
    號手機之通聯記錄，來證明被告該日行程，是被告捨此不為
    ，僅空言伊當日沒帶手機，辯稱伊係受「阿南」即戊○○之
    託，才去承擔這個肇事責任云云，毫無可採。
(7)、依上所述，被告上開辯詞與事實不符，且與經驗法則相違，
    應係事後卸責之詞，要無可採。
(五)、至證人潘素玉於原審審理時固證稱：是綽號「阿南」之戊○○打電話給她說車子失竊了，她才去報案的，當時是戊○○
    一直拜託她先生幫戊○○頂替，所以她才會說是被告叫她報
    案的等語（見原審卷第175頁背面、第176頁），經核證人潘
    素玉上開證言與本院前述認定不符，且證人潘素玉於原審證
    稱：「阿南」跟她說：他現在在通緝，他如果因為撞到人這
    個案子被抓到，他要關8年、10年，他事後對家屬他會負完
    全的責任等語，經核與戊○○在96年1月23日本件車禍發生
    之時，並無任何經法院判決有罪之前科，亦尚未遭通緝之情
    不符（詳如上開認定）。況證人潘素玉為被告之配偶，其翻
    異前詞改稱係綽號「阿南」之戊○○打電話叫她去報車子失
    竊等語，應係為迴護被告所為之證言，應無可採，而應認證
    人潘素玉於第一次警詢時之陳述，較符合事實而可採憑。
(六)、綜上所述，被告所辯顯係事後飾卸之詞，不足採信，被告係
    當時駕駛肇事車輛，並於肇事後逃逸，以及打電話予不知情
    之潘素玉，要求潘素玉謊報失竊之人等情，應堪認定。此外
    ，復有前述之證據，足認被告犯肇事逃逸及未指定犯人誣告
    之犯行，洵堪認定，本件事證明確，應依法論科。
參、論罪科刑之理由
一、核被告所為，係犯刑法第185條之4之肇事逃逸罪及同法第17
    1條第1項之未指定犯人誣告罪。被告利用不知情之潘素玉向
    臺南市警察局第三分局安順派出所警員報案前開自小客車業
    已失竊，而犯未指定犯人誣告罪，為間接正犯。
二、被告所犯肇事逃逸及未指定犯人誣告二罪，犯意各別，行為
    互殊，應予分論併罰。
三、被告前因贓物罪經法院判處有期徒刑8月確定，於91年7月22
    日縮刑期滿執行完畢出監，此有臺灣高等法院被告前案紀錄
    表各1份在卷足憑，其於5年以內故意再犯本件有期徒刑以上
    之二罪，均為累犯，應依刑法第47條第1項之規定，均加重
    其刑。
肆、本院維持原判決之理由
一、原審以被告罪證明確，因予適用刑法第171條第1項、第185
    條之4、第47條第1項、第51條第5款，中華民國九十六年罪
    犯減刑條例第2條第1項第3款、第7條、第10條第1項，刑法
    施行法第1條之1之規定，並審酌本件被告肇事後未協助救護
    、旋即逃逸，罔顧他人生命、身體，其後並先利用不知情之
    潘素玉謊報自小客車失竊以圖卸責，嗣後雖先於警詢時坦承
    犯行，卻隨即於數日後翻異前詞，全盤否認犯行，並意圖將
    肇事及謊報失竊之責全部推給無法確定真正身分之「阿南」
    ，以圖推翻警詢之自白，以及被害人江秀雲因本件車禍而受
    有頭部外傷併腦挫傷、顱骨骨折、顱內出血、右側硬腦膜下
    出血等重傷害，業經原審法院以96年度禁字第136號裁定宣
    告禁治產（見原審卷第162、163頁），並兼衡被告之生活狀
    況、智識程度（國小畢業），以及被告雖已與江秀雲之法定
    代理人即其夫乙○○以80萬元成立調解（不含汽車強制責任
    險），然迄今僅賠償11萬元等一切情狀，就所犯刑法第185
    條之4肇事逃逸罪，量處有期徒刑三年八月，所犯未指定犯
    人誣告罪，處有期徒刑六月。並敘明被告所為上揭肇事逃逸
    罪、未指定犯人誣告罪，犯罪時間均在96年4月24日以前，
    且無中華民國九十六年罪犯減刑條例第3條規定不予減刑之
    情形，爰依同條例第2條第1項第3款之規定各減其刑期二分
    之一（即所犯刑法第185條之4肇事逃逸罪，減為有期徒刑一
    年十月，所犯未指定犯人誣告罪，減為處有期徒刑三月），
    並定其應執行刑有期徒刑二年。
二、按刑罰之量定，固屬法院自由裁量之職權行使，惟刑事審判
    之量刑，在於實現刑罰權之分配的正義，故法院對科刑判決
    之被告量刑，應符合罪刑相當原則，使罰當其罪，以契合人
    民之法律感情。此所以刑法第五十七條明定科刑時應審酌一
    切情狀，尤應注意該條所列各款情形，以為科刑輕重之標準
    。又刑之量定首在矯治、改善行為人反社會危險性，因此科
    刑時除應注意審酌該條第九款犯罪所生之客觀影響外，對於
    其餘依據主觀主義及防衛社會之精神所釐訂行為人主觀上之
    犯罪動機、犯罪時所受之刺激等項，仍應特別加以審酌，查
    本件被告肇事後未盡照護義務而逃逸，旋又圖免責而謊報肇
    事車輛失竊，誣指他人犯罪，對社會秩序造成不安，並全盤
    否定法治存在價值，足見惡性非輕，本院認分別量處上開刑
    度，應無違一般人民之法律感情，實符合罪刑相當原則，合
    先敘明。是綜上所述，原審認事用法，並無不合，量刑亦稱
    妥適，被告上訴意旨否認犯行，因而指摘原判決不當，自無
    理由，應予駁回。
據上論結，應依刑事訴訟法第368條，判決如主文。
本案經檢察官張太龍到庭執行職務。
中    華    民    國    99    年    9     月    23    日
                  刑事第四庭    審判長法  官  吳志誠
                                      法  官  羅心芳
                                      法  官  吳森豐
以上正本證明與原本無異。
刑法第171條之未指定犯人誣告罪部分不得上訴。
其餘部分如不服本判決應於收受送達後10日內向本院提出上訴書
狀，其未敘述上訴理由者，並得於提起上訴後10日內向本院補提
理由書（均須按他造當事人之人數附繕本）「切勿逕送上級法院
」。
                                      書記官  岑  玢
中    華    民    國    99    年    9     月    23    日
附錄本案論罪科刑法條全文：
中華民國刑法第185條之4
駕駛動力交通工具肇事，致人死傷而逃逸者，處六月以上五年以
下有期徒刑。
中華民國刑法第171條
未指定犯人，而向該管公務員誣告犯罪者，處1年以下有期徒刑
、拘役或3百元以下罰金。
未指定犯人，而偽造、變造犯罪證據，或使用偽造、變造之犯罪
證據，致開始刑事訴訟程序者，亦同。

司法院資訊處製作；財團法人民間司法改革基金會備份。
